【裁判字號】    90,重上更(三),275
【裁判日期】    901016
【裁判案由】    毒品危害防制條例
【裁判全文】
臺灣高等法院臺南分院刑事判決        九十年度重上更(三)字第二七五號      Ｇ
      上  訴  人
      即  被  告  丁  ○  ○
      選任辯護人  宋  皇  佑  律師
右上訴人因違反毒品危害防制條例案件，不服臺灣嘉義地方法院八十七年度訴字第四
一八號中華民國八十七年十二月二十九日、八十八年一月二十八日第一審判決（起訴
案號：臺灣嘉義地方法院檢察署八十七年度偵字第三九三五號、第三七五五號、第三
九三三號；併辦案號：八十七年度偵字第五一一二號），提起上訴，判決後經最高法
院第三次發回更審，本院判決如左：
      主      文
原判決關於丁○○部分撤銷。
丁○○連續販賣毒品，處無期徒刑，褫奪公權終身；販賣毒品所得新台幣肆萬壹仟元
沒收。
      事      實
一、丁○○綽號「鹽菜」，基於意圖營利之概括犯意，自民國（下同）八十六年二月
    底起，至八十七年二、三月間止，先後將其以低於其售價而向劉永裕（已處刑確
    定）所販入之毒品海洛因，予以少量分裝後，均在嘉義縣民雄鄉東榮村中庄二十
    一號住處附近之二十四小時超商前，以每次一包新台幣（下同）二千元至三千元
    不等之價格，連續非法販賣二十次予丙○○、乙○○二人施用（其中丙○○、乙○○二人合資購買二次），而從中牟取不法利益，共計得款四萬一千元（以最有
    利被告方法計算，其中一次賣三千元，其餘十九次為二千元）。
二、案經嘉義市警察局移送臺灣嘉義地方法院檢察署檢察官偵查起訴及移送併辦。
      理      由
一、訊據上訴人即被告丁○○，矢口否認有何販賣毒品之犯行，並辯稱：丙○○、乙○○二人原即向劉永裕購買海洛因施用，嗣因錢不夠始與其共同出資向劉永裕購
    買海洛因，供自己施用，其確未販賣海洛因予該二人，係其與丙○○、乙○○二
    人共三人合買，又伊如何販賣毒品給丙○○、乙○○，並沒有積極證據可以證明
    確有其事，丙○○與乙○○之證言前後矛盾，證人林世宗與邱朝琴屬欠缺證據能
    力之傳聞證據或個人意見，本件有諸多可疑之點，在未能排除合理之懷疑點時，
    依無罪推定法則及嚴格證據法則，自應對被告為無罪之諭知云云。
二、然查：
（一）被告丁○○如何為右揭販賣海洛因予丙○○、乙○○之事實，已迭據證人丙○○在警訊中證稱：向綽號「鹽菜」即被告丁○○，自八十六年十月起至八十七
      年二月底，在嘉義縣民雄鄉丁○○住處某二十四小時超商前，以呼叫器000
      0000000或電話（０五）0000000聯絡方式，購買毒品數十次，
      每次二千至三千元等語（見警一卷第七及十四頁）；繼在偵查中證稱：自八十
      六年十月間至八十七年二、三月間，向綽號「鹽菜」購買約二十次左右，每次
      二千至三千元，在嘉義縣民雄鄉某二十四小時超商前，先以電話連絡，乙○○
      有時錢不夠，他出一千元，我也出一千元，共同出資向丁○○購買海洛因各等
      情甚詳不移（見偵查卷三九三三號第四十四頁）；而於本院前審第一次發回更
      審（下同）調查時亦證稱在向劉永裕購買不到時，就改向丁○○購買，交易地
      點為丁○○家附近之超商（見本院前審八十八年十一月二十三日、八十九年一
      月四日訊問筆錄）等語；被告丁○○在警訊中復供認其與證人丙○○間無何怨
      隙明確（見警一卷第一頁反面），則衡情證人丙○○客觀上已應無虛構誣指之
      理，且互核證人丙○○前後所證述向被告丁○○購買毒品之時間、地點、聯絡
      方式、價額、次數等要節大致一致，更亦與證人乙○○在第一次警訊時及偵查
      中所證稱：大約在八十六年二月底委託丙○○去向「鹽菜」的人買海洛因二千
      元來吸云者（見警局卷第二十二頁、同上偵查卷第五十八頁）；及在本院前審
      所證：「我與丙○○合買，丙○○去找「鹽菜」，因「鹽菜」我不熟，自己沒
      去向他買過」、「車子開到保齡球館，丙○○下車說要打電話找「鹽菜」：：
      」等語相符。
（二）證人乙○○在本院八十九年度上更（二）字第三六五號調查時證稱：與丙○○
      合買二次，二次都出一千元，時間已忘記等語。再參諸證人林世宗先後在警訊
      中所證稱：知道丁○○都向劉永裕購買海洛因施打及再販賣給其他人，以前丁○○綽號叫「鹽菜」，後來因知道警方在注意，才改為綽號叫「西瓜」（見警
      二卷第十三、十四頁）；繼在偵查中證稱：丙○○及乙○○曾告訴伊，丁○○
      有賣毒品給他們（見同上偵查卷三九三三號第五十七頁），及在原審證稱：確
      曾於八十七年三月間，前往找丁○○時，雖未親眼目睹丁○○販賣毒品給丙○○、乙○○，惟丁○○確曾告訴伊在等丙○○，及要賣毒品給丙○○各等語（
      見原審卷第一五九、一六０頁），雖屬傳聞證據，但買賣雙方均稱有買賣毒品
      之事實，所供既與上開事證相符，足證被告丁○○確有販賣海洛因予丙○○，
      而丙○○亦確曾與乙○○共同出資二次去向被告丁○○購買海洛因之事實，洵
      屬有據。
（三）證人丙○○嗣於原審翻異前供改稱：係警方自己抄伊電話簿、伊沒有向綽號「
      鹽菜」買過海洛因，伊只有向綽號「柳丁」買過云云；及於本院前審作證時證
      稱：伊係與丁○○共同出資向別人買毒品，伊未向丁○○買過云云。經本院前
      審再傳證人丙○○單獨訊問渠為何否認前供時，證人始稱因當時丁○○之友人
      邱朝琴請求其幫被告丁○○脫罪所以其翻異前供（見本院前審八十九年一月四
      日訊問筆錄），而被告丁○○、證人丙○○及邱朝琴當時確係同在台灣嘉義看
      守所及附設嘉義戒治所羈押一節，亦為被告、證人丙○○所不爭，並有嘉義戒
      治所函附卷足資佐證，證人邱朝琴於本院前審八十九年上更（二）字第三六五
      號調查時結證稱：其與丙○○當時確係同在台灣嘉義看守所及附設嘉義戒治所
      羈押，而被告丁○○確有販賣毒品，民雄的人都知道等情。益徵證人丙○○所
      言係向被告丁○○購買毒品一節，應屬非虛。至於被告丁○○稱其當時禁見中
      ，不可能拜託邱朝琴傳話一節，然證人邱朝琴確有傳話給證人丙○○無誤，已
      據證人邱朝琴陳證在卷，其傳話縱非被告所拜託，仍不影響傳話之事實。又被
      告丁○○稱其呼叫器係於八十七年一月初始申請使用一節，縱然屬實，亦因證
      人丙○○向被告丁○○購買之時日有至八十七年二月底，因而被告自八十七年
      一月初才有呼叫器與證人所稱其自八十六年十月起至八十七年二月底，在嘉義
      縣民雄鄉丁○○住處某二十四小時超商前，以呼叫器0000000000或
      電話（０五）0000000聯絡方式購買毒品等情並不相悖。又證人丙○○
      、乙○○縱亦有曾向另被告劉永裕購買毒品之情事，亦難憑此即排除伊等即無
      另向被告丁○○購買毒品之可能。再者證人丙○○強調因聯絡劉永裕不到時才
      向被告丁○○購買（參見本院前審八十八年十一月二十三日訊問筆錄），且其
      向劉永裕購買與向丁○○購買之包裝不同（參見本院前審八十九年一月四日訊
      問筆錄），則丙○○雖能自行向劉永裕購買，然於向劉永裕購買不到時改向丁○○購買亦不足為奇。
（四）於嘉義市警察局所提供有關監聽（０五）0000000號電話，於八十七年
      五月份之監聽譯文資料表之譯文內容，雖有「喂，王仔，現在警方在注意我及
      阿草，不要再叫我鹽菜，現在我的外號叫西瓜，阿草改叫柳丁」、「對啦，但
      是你們要去拿東西，不要一直都介紹到我這裡，很敏感知道嗎！」、及「吉仔
      將我、阿草及你都報給警方」等語，然因該譯文內容不惟已為被告丁○○所否
      認，且因嘉義市警察局亦於八十八年四月九日，以八八嘉市警刑少字第九０五
      號函覆本院稱：該監聽之錄音帶因時間已久，已銷磁重覆使用，無法檢附該錄
      音帶等語在卷（見本院上更（一）卷第七十五頁），雖該電話譯文無錄音帶佐
      證，但證人林世宗先後在警訊中所證稱：知道丁○○都向劉永裕購買海洛因施
      打及再販賣給其他人，以前丁○○綽號叫「鹽菜」，後來因知道警方在注意，
      才改為綽號叫「西瓜」（見警二卷第十三、十四頁）；故雖縱無譯文錄音帶，
      仍難資為有利被告丁○○之認定。
（五）又查，近年來毒品濫用，危害國民健康與社會安定日益嚴重，治安機關對於販
      賣或施用毒品之犯行，無不嚴加查緝，各傳播媒體對於政府大力掃毒之決心亦
      再三報導，已使毒品不易取得，致毒品呈現物稀價昂之情形，則苟被告丁○○
      於買賣毒品之過程中無利可圖，其縱屬至愚，亦無甘冒被移送法辦之危險而平
      白從事買賣之理，足見其所售出同量毒品之價格必較其販入同量毒品之價格為
      高，縱有同價格亦必係其將販入毒品析量分裝較少量銷售所致，而有從中賺取
      買賣差價牟利之營利意圖至明。微論被告丁○○出售予丙○○之包裝與劉永裕
      所出售者不同，已如前述，足見被告丁○○有將向劉永裕所購得之海洛因改裝
      。而本件被告丁○○已全然否認有將海洛因出售予丙○○之情事，本院自無法
      查得被告丁○○向劉永裕購買後改裝出售圖利之金額，然其必然有所牟利則應
      甚可確定。至於被告丁○○出售丙○○（包括丙○○與乙○○合資購買二次部
      份）計二十次，因時間已久，丙○○僅記得以二、或三千元之代價購買，無法
      記憶每次購買之確實金額，販毒所得款項應為四萬一千元（以最有利被告方法
      計算，其中一次賣三千元，其餘十九次為二千元）。
（六）復按目前社會上販賣毒品海洛因犯罪之型態不一，有所謂「大盤」、「中盤」
      或「小盤」販賣者，亦有吸食者彼此之間偶而互供有無之零星交易者，在屬前
      者之情形（即大中小盤），經深入查證，如機會掌握得宜，或許可查獲與販賣
      毒品海洛因有關之販賣工具（諸如電子秤、帳冊、分裝袋等物）或多數知情或
      購買者等證人之證詞，以作為法院判決認定之依據，然在後者之情形（即吸食
      者之間偶發性零星交易），因該種零星交易犯罪行為，在性質上本無須使用任
      何販賣工具，亦無須記載帳冊，且其交易時間短暫（僅須數秒之時間），交易
      方法簡單隱密（在不易為人注意之場所一手交錢，一手交貨），交易對象單純
      （買方僅一人），交易時未必有他人在場知悉其事，亦無所謂犯罪之被害人，
      在被告堅不承認其犯行之情況下，茍非警方事先獲知情報而埋伏於交易現場當
      場查獲，否則【往往僅能在事後依據購買者之供出來源作為認定事實之主要依
      據】，法院縱再作深入之調查，基於該種犯罪之性質所侷限，亦無從查得其他
      直接明顯之關連性物證以為補強佐證，其有效之調查途徑在客觀上顯然已告窮
      盡。本件被告丁○○涉嫌販賣毒品海洛因予證人丙○○與乙○○之犯罪型態即
      屬此類情形之標準型態，惟法院固不應僅憑購買者片面之指證，不查明是否與
      事實相符即遽行據以認定被告丁○○之販賣毒品海洛因犯行，亦不應不調查其
      他相關事證，即片面依購買者之指證而認定被告犯罪，然於此不得不予特別指
      明者，即毒品購買者所為不利於被告之指證在證據法則上亦屬「人證」之一種
      ，與「被告之自白」經法律特別規定不得作為認定事實唯一證據之情形顯然不
      同，茍購買者之指證並無「重大」矛盾瑕疵，如其所述縱有前後不一，但若其
      基本事實大致相符，亦未違背經驗法則與論理法則，且與案件之其他相關事實
      （如有吸用毒品之背景、彼此無重大仇隙，指證態度明確肯定、指證係基於自
      由意識、彼此常有互供有無之現象等）符合者，自應認其所為不利於被告之指
      證已有前述各項相關事實情況證據以資佐證，而強化其證言之憑信性，此時，
      法院即應依其職權本於法律規定之採證法則判斷其證言之憑信性以認定事實，
      不應執著於未能查得其他「直接物證」或其他所謂之直接「補強證據」，即對
      購買者所為對被告不利之明確指證，全然棄置不採，而遽為被告無罪之諭知，
      從而，法院為判斷購買者即證人所為之購買來源證述是否真實可信，仍應進一
      步詳查與本案相關之各項情況及事實，亦即購買者即證人與被告之關係、彼此
      交往之背景、有無重大恩怨糾葛，確認證人無懷怨誣陷被告之可能後，再觀察
      被告是否有沾染毒品之惡習及其與海洛因接觸之程度，以及證人等所述其向被
      告購買毒品之時間、地點、價額、次數及數量有無重大矛盾或瑕疵（如輕微出
      入尚無大礙），其所為不利於被告指證之語意是否堅決，態度是否肯定，其指
      證購買海洛因情節是否合於經驗法則（即常情）及論理法則（即常理），被告
      否認之態度以及所為各項辯解及其聲請調查之證據是否可推翻證人對其不利之
      指證而採為其有利之認定依據等各項相關情況（以上各項與案件相關之情況均
      應認屬間接情況證據，應可解釋為廣義之補強證據），以作為認定被告是否犯
      罪之依據。
（七）本院經傳訊證人乙○○、丙○○，固異口同聲供稱被告丁○○並未販賣海洛因
      予伊等（見九十年七月九日本院本審筆錄），雖施用毒品者所稱其向某人買受
      毒品之指證，不得作為有罪判決之唯一證據，仍須調查其他必要之證據，而施
      用毒品者，其供出毒品來源因而破獲者，得減輕其刑，修正前肅清煙毒條例第
      十一條或現行之毒品危害防制條例第十七條均定有明文，從而施用毒品者之指
      證，其真實性有待其他必要之證據加以補強，若施用毒品者之指證，其真實性
      仍有合理之懷疑存在時，在此項合理之懷疑未澄清前，自不能遽為有罪之判斷
      ，否則即應為被告有利之推定，惟查證人丙○○、乙○○於警訊中及偵查中已
      對被告丁○○販賣海洛因之犯行，指證不移，而經查伊等所供尚無證據係圖「
      冀邀輕典」或係出自偵辦人員之設詞誘導，而證人丙○○之供述，前後不一，
      證人乙○○僅係出資與丙○○合買，並未親自向上訴人購買，且先後所供合資
      購買海洛因之時間、次數，先後所供不一，而有可議，惟毒品購買者所為不利
      於被告之指證在證據法則上亦屬「人證」之一種，與「被告之自白」經法律特
      別規定不得作為認定事實唯一證據之情形顯然不同，茍購買者之指證並無「重
      大」矛盾瑕疵，如其所述縱有前後不一，但若其基本事實大致相符，亦未違背
      經驗法則與論理法則，且與案件之其他相關事實（如有吸用毒品之背景、彼此
      無重大仇隙，指證態度明確肯定、指證係基於自由意識、彼此常有互供有無之
      現象等）符合者，自應認其所為不利於被告之指證已有前述各項相關事實情況
      證據以資佐證，而強化其證言之憑信性，其詳已如前述，而證人林世宗則或稱
      係聽聞於丙○○及乙○○，或改稱聽聞於上訴人，均未親眼目睹上訴人有販賣
      毒品，似屬傳聞證據（見第一審卷第一五九、一六○頁）；證人邱朝琴所謂「
      上訴人確有販賣毒品，民雄的人都知道」云云，則屬個人意見或傳聞之詞；但
      仍有其他佐證，可以擔保其真實性，其詳亦已如前述，因而綜上各情，參互觀
      之，足認被告丁○○前開所辯，要屬畏罪卸責之飾詞，無足取信。本件事證已
      臻明確，自應予依法論科。
三、查海洛因原係屬肅清煙毒條例第二條所稱之毒品，雖被告丁○○犯罪後，毒品危
    害防制條例已於八十七年五月二十日公佈，同年月二十二日生效，並將海洛因列
    為第一級毒品，均明定不得非法販賣，惟比較新舊法即肅清煙毒條例與毒品危害
    防制條例所定之刑度，仍以舊法即肅清煙毒條例之規定較有利，自應適用最有利
    於被告丁○○之肅清煙毒條例處斷，公訴人認應依毒品危害防制條例論罪，尚有
    未洽。核被告販賣海洛因之行為，係犯肅清煙毒條例第五條第一項之販賣毒品罪
    。其持有毒品之低度行為，已為其販賣毒品之高度行為所吸收，不另論罪。其先
    後多次犯行，時間緊接，犯罪構成要件相同，顯係基於概括犯意而為，應依連續
    犯規定以一罪論，惟因法定本刑為死刑及無期徒刑，依法不得加重。原審以被告
    丁○○之罪證明確，因予論罪科刑，固非無見，惟查：原判決理由欄未載明被告
    販賣二十次予丙○○、乙○○二人施用（其中丙○○、乙○○二人合資購買二次
    ），及販毒所得款項計算之依據，均有未洽。被告丁○○上訴意旨猶執前詞，否
    認犯罪，雖不足採，惟原判決此部份既有可議，自應由本院將原判決此部份撤銷
    改判。爰審酌被告丁○○之素行曾因吸毒付戒治、犯罪之次數達廿次之多，以牟
    利益，其戕害購買者身心健康至鉅、及其犯後飾詞圖卸之態度等一切情狀，量處
    被告丁○○無期徒刑，並依法宣告褫奪公權終身，以資懲儆。又以其販賣毒品二
    十次（以最有利被告方法計算，其中一次賣三千元，其餘十九次為二千元），販
    賣毒品所得共計四萬一千元，併依法宣告沒收之。
四、公訴意旨另略以：被告丁○○自八十七年四月底至同年五月三十一號止，連續在
    嘉義縣民雄鄉台一線民雄肉包店、嘉義市○○○路米其林輪胎旁等處，販賣海洛
    因予甲○○，因認其此部分亦涉犯販賣毒品罪嫌云云乙節；以被告丁○○已堅決
    否認有此部分犯行，且證人甲○○於警訊中僅係指認被告丁○○之口卡片，即一
    口咬定被告丁○○，難認無誤指之可能，況證人甲○○在偵查中復供稱：警訊時
    警察問伊是向綽號「鹽菜」或「阿草」買？伊說不是，警察即說隨便講一個等語
    ，於本院前審（八十九年度上更（二）字第三六五號）調查時結證稱：伊曾向劉
    永裕買毒品，並未向丁○○買過毒品等語（見本院八十九年九月八日訊問筆錄）
    ，劉永裕與本件被告丁○○僅一字之差，亦易於誤認，益見該證人在警訊中之指
    認確有瑕疵，難資為被告丁○○不利之認定，此外復查無其他積極證據，足證其
    有此部分犯行等由，因認其被訴此部分犯罪應屬不能證明，惟因公訴人認與上開
    成罪部分，具有裁判上一罪之連續犯關係，依審判不可分之原則，爰不另於主文
    為無罪之諭知。
五、移送併辦意旨另略以：被告丁○○於八十七年二、三月間，在嘉義市○○○路五
    八五之一號處，每次約一萬元，大約十次，販賣海洛因予侯清祥圖利，因認其此
    部分亦涉犯販賣毒品罪嫌云云乙節；以被告丁○○已堅詞否認有此部分之販賣毒
    品犯行，並辯稱：其係一起出資購買安非他命，並非販賣安非他命予侯清祥云云
    ，且查證人侯清祥在偵查、原審審理中均證稱：伊於警訊時因身體不適、神智不
    清，應警方要求簽名下，伊就簽下名字，伊於警訊中所述並非真實等語，顯見證
    人侯清祥在警訊中之供述是否真實，亦非無可疑，難資為被告丁○○不利之認定
    ，此外復查無其他積極證據，足證其確有此部分犯行等由，因而此併辦部分無從
    在本案中併予論罪科刑，而應檢還由檢察官另行依法處理。
據上論斷，應依刑事訴訟法第三百六十九條第一項前段、第三百六十四條、第二百九
十九條第一項前段，肅清煙毒條例第五條第一項、第十三條第一項，刑法第十一條前
段、第二條第一項但書、第五十六條、第三十七條第一項，判決如主文。
本案經檢察官楊治宇到庭執行職務。
中    華    民    國      九十      年      十      月        十六      日
                                  臺灣高等法院臺南分院刑事第六庭
                                      審判長法官  楊    明    章
                                            法官  顏    基    典
                                            法官  徐    宏    志
右正本證明與原本無異。
如不服本判決，應於判決送達後十日內向本院提出上訴狀，其未敘述理由者並應於提
出上訴狀後十日內向本院補提理由書（應附繕本)。
                                      法院書記官  李    梅    菊
中    華    民    國      九十      年      十      月        十七      日
附錄法條：
肅清煙毒條例第五條第一項：販賣、運輸、製造毒品、鴉片或麻煙者，處死刑或無期
                          徒刑。


司法院資訊處製作；財團法人民間司法改革基金會備份。
